---
title: Crear mapas estaticos con R
author: F.Vilber
date: '2019-01-10'
slug: crear-mapas-estaticos
categories:
  - mapas
tags:
  - gráficos
  - SIG
  - mapas
  - R
description: 'como crear un mapa fijo simple con R'
thumbnail: ''
output: 
  html_document: 
    toc: yes
---

## ¿qué son los mapas estáticos?
Los mapas fijos o estáticos son los de siempre, que se contraponen a los nuevos o dinámicos en los que se permite **interactuar**. Estos mapas fijos son **solo** imágenes de unarepresentación geográfica.

Estos mapas tienen cada vez menos uso, pero siguen siendo útiles para insertar en documentos y libros. Estamos tan acostumbrados a interactuar con los mapas,a hacer zoom o localizar poblaciones de forma dinámica que es hasta raro querer un simple mapa como imagen.

Existen muchísimas librerías para hacer mapas en R, este es un mundo en expansión y cada día sale algo nuevo, o se cambia lo que funcionaba bien. Es el caso de los grandes problemas que hemos tenido los usuarios de librerías como `ggmap` que usaban la API de *Google*, que -de repente- cortó el flujo de datos y dejó a sus miles de usuarios en calzoncillos.

Por eso voy a usar solo librerías que se basan en soluciones *libres*, existen también muchas y muy buenas como [OpenStreetMap](https://wiki.openstreetmap.org), pero me voy a centrar en un autor [Dewey Dunnington](https://github.com/paleolimbot) que ha realizado algunas de los paquetes de mapas más interesantes que conozco.

Lo que me interesa de los mapas estáticos es aprovechar los fondos cartográficos de bases como la de OpenStreetMap o OpenLayers, y superponer sobre estas bases capas personalizadas.

Vamos a exponer algunas soluciones.

## Lo más simple 
Las funciones de trazado más habituales como `plot()`, `ggplot()` o `autoplot()` , pintan datos geográficos y puede servirnos para hacer mapas de contornos de capas y representación de puntos, pero adolecen de falta de fondos.  


```{r plot_simple}
  # cargamos maptools para datos de ejemplo
  library(maptools)
  # cargamos los contornos mundiales
  data("wrld_simpl")
  # pintamos la zona de España y mediterráneo
  plot(wrld_simpl, xlim=c(-4,2), ylim=c(30, 47))
  
  # Usando prettymapr odemos añadir mas cosa al plot
  library(prettymapr)
  addscalebar()
  addnortharrow(pos = "topleft")
```

## ggspatial

La librería [ggspatial](https://github.com/paleolimbot/ggspatial) es una versión de `ggplot` para mapas muy interesante si queremos añadir fondos a los mapas. 

Lo que hace este paquete es ampliar las opciones de la función `ggplot()` de la librería `ggplot2` y añadir geometrías y anotaciones adicionales como norte, escalas, fondos base. 

Por ejemplo, pintamos unos puntos sobre Torrevieja (ciudad de Alicante , España) con un fondo:

```{r mapa_Murcia}
  library(ggplot2)
  library(ggspatial)
  library(sp)
  
  torrevieja <- data.frame(lon = c(-0.69,-0.67,-0.685,-0.681),
                           lat = c(37.98,37.97,37.978,37.975))
  
  # Convertimos la tabla de puntos en capa espacial con sp
  capa_puntos<-SpatialPoints(torrevieja)
  # asignamos un sistema de coordenaas
  sp::proj4string(capa_puntos) <- CRS("+init=epsg:4326") 
  
  # pintamos el mapa con ggplot y ggspatial
  ggplot()+
        ggtitle("Plano Torrevieja con puntos de interés")+
        annotation_map_tile(type = "osm",zoom=15)+ 
        layer_spatial(capa_puntos,size = 8, col="red",alpha = 0.5)+
        annotation_scale(location = "br")+ # pinta leyenda 
        annotation_north_arrow(location = "tr", which_north = "true",
                           style = north_arrow_fancy_orienteering, 
                           height = unit(1.5, "cm"),
                           width = unit(1.5, "cm"))
```

Cualquier *capa espacial* (cualquier objeto de los paquetes `sf`, `sp`, o `raster`) se puede agregar a un gráfico `ggplot()` usando una de las siguientes funciones de `ggspatial`:

  * `layer_spatial()` la peculiaridad es que esta capa fija la escala del gráfico, lo que significa que serán visibles siempre por defecto.
  * `annotation_spatial()` esta capa nunca fija la escala, por lo que pueden usarse como fondo para otras capas.

###Estilos de mapas de fondo
Respecto a los estilos de mapa de fondo que están disponibles son los siguientes:

```{r,warning=FALSE}
  # Estilos de fondos
  rosm::osm.types()
```

## preattymap
Preattymap es una librería para pintar mapas "bonitos", como su nombre indica. Es también una creación de nuestro amigo *Dewey*, junto con `rosm` y otras muchas librerías realmente útiles.

Además de pintar buenos mapas tiene funciones de busqueda geográfica para obtener coordenadas de direcciones y lugares a partir del nombre con la función `searchbbox()`, así como muchas opciones de hacer cajas de coordenadas (`makebbox`) a partir de puntos, direcciones, etc.. y zoom (`zoombbox`) y uniones (`mergebbox` ) de dichas cajas lo que es muy útil. 

```{r pretty_1, warning=FALSE}
  #install.packages("prettymapr")
  library(prettymapr)
  library(rosm)
  # source="dsk" es para entrar como Data Science Toolkit que evita tener que darse de alta en las APIs
  prettymap(osm.plot(searchbbox("Murcia")))
 
```

También podemos añadir otras capas a un mapa de `prettymapr` añadiendo una expresion de mapa o algo que dé como resultado una capa dentro de llaves como primer argumento de la función. despues de este argumento se le añaden las decoraciones al mapa, esto es las flecha de norte, escala etc..

```{r pretty_2, warning=FALSE}
require(prettymapr)
  # plano con puntos a mano
  lon = c(-1.5058806338,-1.4055545377,-1.1244527259)
  lat = c(38.5723968325393,39.1989447389502,38.8332362700093)
  nom = c("Albatana","Alcalá del Jucar","Almansa")
  
  datos<-data.frame(lon,lat,nom)
  #usamos funciones de la library(sp)
  capa_pueblos<-sp::SpatialPointsDataFrame(cbind(lon,lat),datos)
 # asignamos un sistema de coordenaas
  sp::proj4string(capa_pueblos) <- sp::CRS("+init=epsg:4326") 

  prettymap({
    # Añadimos fondo
    osm.plot(capa_pueblos,type="opencycle")
    # Añadimos puntos
    osm.points(capa_pueblos$lon, capa_pueblos$lat,pch=15,col="blue", cex=3)
    # Añadimos texto de etiquetas
    osm.text(capa_pueblos$lon, capa_pueblos$lat,labels=capa_pueblos$nom,adj=c(-0.3, 0.5), cex=1.2,col="blue")
  },drawbox = TRUE,box.lwd=4,
   scale.pos = "bottomright", # posicion de las escala
   arrow.pos="topright", # posicion de la flecha
   drawarrow=T,arrow.scale=1)
   #source="dsk")
```
En el ejemplo anterior he usado el mapa de fondo de *opencycle* que requiere una *API KEY* para quitar las molestas sombras, pero hay muchos otros que no necesitan ninguna de los que vimos [arriba](#Estilos de mapas de fondo)
El manual de uso puedes verlo [aquí](https://cran.r-project.org/web/packages/prettymapr/prettymapr.pdf) para los detalles de los parámetos así por ejemplo la posicion de la escala puede definirse con scale.pos que puede ser: "bottomleft", "bottomright", "topleft", o
"topright".

## OpenStreetMap

Otra librería de mapas fijos es `OpenStreetMap`.
Los estilos disponibles y uso son parecidos, pero con esta podemos usar directamente plot().

```{r mapa_osm, warning=FALSE}
    #Mapa de España
    library(OpenStreetMap)
    nm <- c("osm", "maptoolkit-topo", "bing", "stamen-toner", 
    		"stamen-watercolor", "esri", "esri-topo", 
    		"nps", "apple-iphoto", "skobbler")
    map <- openmap(c(35,-10),
    			c(44,2),
    		minNumTiles=5,type=nm[5])
    plot(map)
    # otra forma con autoplot
   # ggplot2::autoplot(map)

```


