---
title: Mapas con tmap
author: F.VilBer
date: '2019-03-05'
slug: mapas-con-tmap
categories:
  - mapas
  - GIS
  - R
tags:
  - mapas
  - R
  - sf
  - SIG
description: 'Introducción a la librería tmap'
thumbnail: '/post/2019-03-05-mapas-con-tmap_files/tmap1.png'
toc: no
editor_options: 
  chunk_output_type: console
---

```{r setup, include=FALSE}
knitr::opts_chunk$set(echo = TRUE, warning = FALSE, message = FALSE)
```

Vamos a hacer una breve exposición de la `library(tmap)`, un paquete de mapas con sintaxis estilo `ggplot` y bastante simple de usar.

Es un paquete que está en cran, pero también puedes descargarlo de [github](https://github.com/mtennekes/tmap).

Como ejemplo tomaremos los datos de una capa shp bajada de la web del Ministerio, con las comunidades autónomas de España. 

## tmap
El primer problema que veo es con Cataluña, bueno me explico, la capa debía estar con otro código y no con UTF-8 por lo que la letra *ñ*, la ha lee mal, y por eso he tenido que arreglar esto antes de continuar.


```{r introtmap}
    library(tmap)
    library(sf)
  # Leemos capa GIS
    autonomias <- st_read("../../static/capas/Comunidades autonomas.shp")
    #head(autonomias)
  
  # extraemos solo la tabla de datos
    tabla_auto<-st_set_geometry(autonomias,NULL)
    head(tabla_auto,8)
  #tabla_auto[which(tabla_auto[,3] == "CATALU\xd1A")] <- "CATALU&ntildeA"
    levels(tabla_auto[,3])[9]<-"CATALUÑA"
    levels(tabla_auto[,2])[8]<-"COMUNIDAD AUTONOMA DE CATALUÑA"
  
  # lo convierto en capa sf de nuevo
    auton1<-st_sf(tabla_auto,st_geometry(autonomias))
```

Una vez solucionado el asunto con *Cataluña* (jeje), tenemos una capa sf con objetos geométricos y otros de base de datos.

Solo por curiosidad podemos ver que la mayoría de las CCAA son objetos gráficos multipolygon anillados, es decir complejos. 

```{r anillo}
# qué CCAA tienen mas de un poligono en anillo
    w <- which(sapply(st_geometry(autonomias), length) > 1)
    #plot(autonomias[w,1])
    w
```

Para pintar un mapa con *tmap* es como en *ggplot*, la fucnión principal es `tm_shape()` y se añaden con + los siguentes objetos por capas al dibujo. `tm_fill()` añade un fondo, `tm_borders()`, los bordes, `tm_polygon()` las dos cosas anteriores a la vez.. y así. Las  escalas son otro objeto más `tm_scale_bar()`, la felcha de norte otro `tm_compass()`.
Para añadir una capa de texto `tm_text`.


```{r tmap_1}
# Pintamos la capa de ccaa
tm_shape(auton1) +
  tm_fill() 

tm_shape(auton1) +
  tm_borders() 

tm_shape(auton1) +
   tm_polygons(col = "COD_CCAA", palette = "BuGn")

tm_shape(auton1) +
   tm_polygons(col = "NOM_CCAA")

# mapa completo
tm_shape(auton1) +
    tm_polygons(col = "NOM_CCAA")+
    tm_compass(type = "8star", position = c("left", "top")) +
    tm_scale_bar(breaks = c(0, 100, 400), size = 2)+
    tm_layout(title = "España")+
    tm_layout(bg.color = "lightblue")+
    tm_layout(frame = FALSE)+
    tm_text("NOM_CCAA", size="AREA", scale=1.5)
#    +tm_style("bw")
    
library(dplyr)
    # todas las CCAA menos Canarias    
    canarias<-autonomias %>% select(COD_CCAA)%>% filter(COD_CCAA=="04")
    
    c1<-st_cast(canarias,"POLYGON")
    #Seleccionamos solo las 7 islas o polígonos más grandes
    islas_principales<-c1[[2]][1:7]
    # calculamos el área
    area<-unclass(st_area(islas_principales))
    
    #convertimos de nuevo en sf pues era sfc
    islas_principales<-st_sf(islas_principales)
      class(islas_principales)
      # añadimos el area
      islas_principales$area<-area
    
    #pintamos los mapas
      tm_shape(islas_principales) +
            tm_fill("area") +tm_borders()
    #almacenamos un mapa de canarias
        cana<-tm_shape(canarias) +
            tm_fill() +tm_borders()
    # calculamos un buffer de as islas
    mar<-st_union(canarias) %>% st_buffer(0.1) #%>% st_cast(to = "LINESTRING")
    # Pinto esto junto     
    cana + tm_shape(mar) + tm_borders(col="blue",lty = 2) 
```

## Juntar varios mapas
Una opcion interesante es que se pueden juntar mapas, por ejemplo acercar Canarias para que no salga tanto mar:

```{r acercaCanarias}
  #seleciono too menos canarias
      peninsula<-auton1 %>% select(COD_CCAA,NOM_CCAA)%>% filter(COD_CCAA!="04")
  # creo un mapa de la peninsula etc..
      pen_map<-tm_shape(peninsula)+tm_polygons() + 
                  tm_layout(title = "España", frame = TRUE, bg.color = "lightblue")
  # creo un mapa de Canarias    
      canarias_map<-tm_shape(canarias) +
          tm_fill() +tm_borders()+
          tm_layout(title = "Canarias", frame = TRUE, bg.color = "lightblue")#+
          #tm_scale_bar(breaks = c(0, 50, 200), size = 1)
  
  # junto los dos    
      pen_map
      print(canarias_map, vp = grid::viewport(0.75, 0.12, width = 0.25, height = 0.18))
```

## Modo interactivo
Otra opcion es el modo interactivo que se activa con `tmap_mode()`, o la función `qtm()` que simula el funcionamiento d qplot.

```{r interactivo}
  # cambiamos el modo
    tmap_mode("view")
  # pintamos
    tm_basemap("Stamen.Watercolor") +
    tm_shape(islas_principales) +tm_fill("area",alpha = 0.5,palette = "YlOrBr")+ 
    tm_tiles("Stamen.TonerLabels")
  
  
  # volvemos a estatico
    tmap_mode("plot")
  # con la llamada qtm
    qtm(islas_principales,"area",fill.pallete = "RdYlGn")
```

