---
title: Chuleta de purrr
author: F.VilBer
date: '2019-06-06'
slug: chuleta-de-purrr
categories:
  - R
tags:
  - programas
description: 'Manejo de listas y bucles con el paquete purrr'
thumbnail: ''
toc: no
editor_options: 
  chunk_output_type: console
---

```{r setup, include=FALSE}
knitr::opts_chunk$set(echo = TRUE,warning=FALSE, error=FALSE, message=FALSE)
```

## ¿Qué es purrr?

`purrr` es un paquete que permite realizar bucles de una manera no convencional, diferente, quizás más fácil de entender, al tratarlos como funciones naturales.

Se trata de una librería creada por RSTUDIO dentro del universo *tidyverse*, cada vez más completo y poderoso. Este paquete `purrr` entra en el campo de programación funcional. Básicamente trata de sustituir código de programación base por órdenes "*humanas*", es decir con funciones. 

Para hacernos una idea `purrr`es como una extensión, generalización y mejora de las funciones *lapply* de R que son tan poderosas. En realidad hacen lo mismo de estas funciones, pero `purrr` tiene algunas ventajas, para mi la principal es que es sintáctica-mente estable, y más sencillo de recordar y completar, además tiene la opción de usar la función tubería `%>%` y muchas simplificaciones de código de *tidyverse*, que las `lapply` (`sapply`, `tapply` y `mapply`) no tienen. Por contra su ejecución es más lenta que estas funciones.

## Instalación
La instalación de `purrr` es sencilla, y se puede hacer en solitario o como parte de `tidyverse`.

```{r eval=FALSE}
  # esta es la forma mas sencilla
  install.packages("tidyverse")
  
  # AComo alternativa puedes cargar el paquete solo
  install.packages("purrr")
  # O la versión de desarrollo en GitHub:
  # install.packages("devtools")
  devtools::install_github("tidyverse/purrr")
```

## Función básica: map()
La función básica de `purrr` es `map(lista, funcion)`. El resultado es simple, coge cada elemento de la lista de entrada,de uno en uno, y le aplica la función que ponemos de segundo argumento, al final da otra lista, pero - y aquí viene una de las mejoras respecto a `apply`-  existen apellidos de `map_*` que permiten obtener directamente el resultado en otro formato, como por ejemplo:

 * `map_lgl()` salida como vector lógico.
 * `map_int()` salida como vector de enteros.
 * `map_dbl()` número doble.
 * `map_chr()` vector de texto.
 * `map_df()` una tabla data frame.

Otra cosa importante de la función es que se puede usar de dos formas: la simple `map(lista, funcion)` y la compleja, pero más completa `map(lista, ~funcion(.x))`.

Este formato especifica con `.x` la variable que toma el valor de cada elemento de la lista, pero ¡ojo! que antes hay que poner el símbolo `~`. Además podemos usar la función tubería dentro del argumento. Veamos un ejemplo que es más claro:

```{r}
    require(tidyverse)
  # creamos una lista
    lista.compra<-list(comida=c("manzanas", "peras", "chocolate", "pollo"),
                     bebida=c("leche","vino"),
                     numtef=c(912345678,912783782,939287833))
  #Calculamos el numero de elementos de cada sublista 
    map_int(lista.compra, length)
  
  #o tambien así usando la forma compleja:
    map_int(lista.compra, ~.x %>% length())
  
  # Ejemplo:
  # seleccionamos solo el segundo elemento de cada elemento de la lista
    map(lista.compra, ~.x[2])
```

Sin la notación simplificada este último ejemplo requeriría hacer una función específica. Sin embargo la notación de `purrr` permite hacer cosas muy complicadas con poco código.

## Recordatorio de listas
Para manejar `purrr` al máximo es mejor dar un breve repaso al tipo de datos lista, que en R es el objeto más completo pues actúa como una colección de cosas variadas.

Para seleccionar un elemento dentro de una lista tenemos que acceder con doble corchete [[..]].

```{r}
  # el segundo elemento
  lista.compra[[2]]
  
  # el 1er elemento de la lista segunda
  lista.compra[[2]][1]
```

### Nombres de una lista
En lugar de los dobles corchetes, se puede hacer uso de nombres, en caso de que tengan nombres. En ese caso puede accederse a ellos igual que como si se tratase de un data frame con el símbolo `$_nombre`:

```{r nombreslista}
  # la lista anterior tenia nombres:
  names(lista.compra)
  
  # acedemos al segundo valor del elemento de la lista llamado comida
  lista.compra$bebida[1]
```

Las listas que usamos en el mundo real suelen ser anidadas, es decir listas de listas, muchas generadas tras la lectura de bases de datos o consultas a *APIS* que dan resultados en JSON. En muchos de estos casos la lista viene sin nombre, pero hay un campo dentro de cada elemento lista que nos puede valer de nombre válido. 

Por ejemplo, la lista de ejemplo de usuarios de gitHub que viene en el paquete `repurrrsive`. Vamos a ponerle nombre a los objetos lista, pues hay un campo llamado `name` que nos vale y así facilitamos el acceso a los datos:

```{r}
  library(repurrrsive)
  #cargamos los dato
  data(gh_users)
  # Checamos si tiene nombre
  names(gh_users)
  
  # Como no tiene leemos el subelemento name
  # de cada elemento de la lista y lo asignamos como nombre.
  map(gh_users, ~.x[["name"]])
  
  gh_users_nom <- gh_users %>% 
      set_names(map_chr(gh_users, "name"))
  
  # ahora ya tiene nombres:
  names(gh_users_nom)
  #accedemos con el nombre
  gh_users_nom$`Julia Silge`[3]
```

## walk()
Las listas son difíciles de ver, por eso en *purrr* hay un comando llamado `walk()` que las imprime de manera resumida y simplificada:

```{r walk1}
  lista3<-list(10:1, "hola", 123:133, c(T,F,F,F,T))
  
  # forma normal de impresión
  lista3
  # Forma simplificada con walk()
  walk(lista3, print)
```

## map2() y pmap()
La función `map()` nos permite usar una lista como secuenciador del bucle, pero si necesitamos más de una lista, o lo que es lo mismo, hacer un bucle anidado, debemos usar otra función de `purrr` llamada `map2(lista1, lista2, función(.x, .y))`. 

Si como entrada necesitamos más de dos listas usaremos la función genérica `pmap(input_list, funcion)`, cuyo argumento de entrada es una lista de listas llamada `input_list` que tenemos que definir antes de llamar a `pmap()`


## Ejemplo: generacion de series sintéticas
Para mi, las funciones `map()` son útiles para hacer datos de simulación y prueba, por ejemplo pongamos que necesito datos de gastos e ingresos de unas personas y no tengo, pero si tango los valores medios de esos datos, valor medio de ingresos, de gastos al mes y la variación, pues me invento una serie:

```{r}
  # Ejemplo de generacion de datos simulados a partir de medias
  require(purrr)
  
  # lista de los valores medios que conozco
  input_list <- list(
      nombre= c("Juan", "Ana", "Pepe"),
      ingresos.mes = c(1000, 1500, 3000),
      gastos.mes = c(600, 670, 1800),
      variacion= c(200, 100, 1000))
  
  str(input_list)
  
  # Valores simulados
  simdata <- pmap(input_list, 
       function(ingresos.mes,gastos.mes, variacion, nombre)
       data.frame(ingresos=rnorm(mean=ingresos.mes,
                              n= 48, 
                              sd= variacion/3),
                  gastos = rnorm(mean=gastos.mes,
                              n= 48, 
                              sd= variacion),
                  persona = nombre))
    head(simdata[[1]])
    
  # Unimos las listas generadas con dplyr
  # en un solo dataframe con la funcion bind_rows
  require(dplyr)
  dt_gastos<-bind_rows(simdata)
  
  require(ggplot2)
  #  ggplot(dt_gastos) +aes(x=persona,y=ingresos)+
  #      geom_col(aes(fill=persona))
    ggplot(dt_gastos) +aes(x=ingresos,fill=persona)+
      labs(title = "Ingresos mensuales por persona")+
        geom_histogram()+geom_rug()
    
    ggplot(dt_gastos) +aes(x=persona,y=ingresos, fill=persona)+
      labs(title = "Ingresos medios por persona")+
      labs(subtitle = "a partir de los datos generados")+
      labs(y = "ingreso medio al mes en €")+
     stat_summary(fun.y = "mean", geom = "bar")
```


## Ejemplo con map2()

Con `map2` podemos usar la notación simplificada de función es decir `.x` e `.y`. 
En este caso queremos generar otra serie aleatoria de muestreo. Tenemos datos de caudales medios de 3 ríos y de su nombre.

Vamos a generar automáticamente una serie de 10 datos de cada río.

```{r, warning=FALSE}
  # Muestras de caudal de tamaño diferente
  caudales_medios <- map(c(5,100,12),~.x)
  
  # Localizaciones
  cuenca <- list("Norte", "Este","Sur")
  
  # pongo los nombres
  set_names(caudales_medios,cuenca)
  
  # Map over two arguments: sites and means
  l_caudales <- map2(cuenca,caudales_medios, ~data.frame(cuenca = .x,
                             caudales = rnorm(mean = .y, n = 10, sd = .y/5)))
  
  # para unir las listas creadas en un solo dataframe usaremos dplyr
  require(dplyr)
  dt_caudales<-bind_rows(l_caudales)
  
  ggplot(dt_caudales) +aes(x=cuenca,y=caudales, color=cuenca)+
      labs(title = "Caudales medios")+
      labs(subtitle = "a partir de los datos generados")+
      labs(y = "Caudal en m3/s")+
     geom_boxplot()
```

## Manejo de errores safely() y possibly()
Si algún elemento de la lista no es del tipo correcto para la función, `map` va a dar error. En listas grandes localizar el error es difícil, por eso han creado las funciones `safely()` y `possibly()`, que localizan los errores y sustituyen los resultados por un valor por defecto.

Si añadimos `safely()` a la función `map()`, se crea una lista que contiene resultados y errores, mientras que `possibly()` sustituye directamente los errores por un valor por defecto, dando una salida limpia.

La función `tranpose()`, nos sirve para pasar de una lista de listas a otra cosa más fácil de representar:

```{r}
  # Ejemplo de uso de safely 
  require(tidyverse)
  
  # Uso de possibly
  list(-20, 10, 100) %>%
    map_dbl(possibly(log, NA_real_))
  
  # Uso de possibly
  a<-list("fernando", 10, 100) %>%
    map(safely(log, NA_real_)) %>% transpose()
  # vemos el resultado
  a$result
  # Vemos el error
  a$error
```

## Consultas en listas
Otro de los usos habituales de `purrr` es para hacer consultas sobre listas. Vamos a ver un ejemplo de consultas a la lista `gh_users` que trae de ejemplo el paquete `repurrrsive`. Esta lista contiene mucha información de varios usuarios de la plataforma gitHub. Mediante código vamos a responder a algunas preguntas como:

 1. ¿quien se unió primero a gitHub?
 2. ¿Cuál de los usuarios tiene más repositorios públicos?
 3. hacer una gráfica con los seguidores de cada usuario

esto lo haremos simplemente seleccionando el campo de la lista que contiene los datos y ordenando el vector resultado:

```{r consultas}
  require(repurrrsive)
  #cargamos la lista en memoria
  data(gh_users)
  
  # 1. ¿quien se unió primero a gitHub?
  map_chr(gh_users, ~.[["created_at"]]) %>%
        set_names(map_chr(gh_users, "name")) %>%
      sort()
  
  #  2. ¿Cuál de los usuarios tiene más repositorios públicos?
  map_int(gh_users, ~.[["public_repos"]]) %>%
      set_names(map_chr(gh_users, "name")) %>%
      sort()
  
# 3-  grafica con el numero de seguidores vs repos publicas
  ggplot(data = map_df(gh_users, ~data_frame(
          public_repos =.x[["public_repos"]],
          followers = .x[["followers"]],
          nombre  = .x[["name"]])),
        aes(x = public_repos, y = followers))+
        geom_point(mapping=aes(color = nombre),size=7)+
        geom_text(aes(label=nombre),
                  hjust = 1, nudge_x = 0,size=4)+
        labs(title = 'Seguidores vs public_repo')
```

También hay funciones para hacer resúmenes de los datos (numéricos) como `summary` o otras funciones de selección como `select_if()`

```{r}
  # llista de ejemplo
  per_df <- list(peso=rnorm(10,mean=80,sd=20), 
          altura=rnorm(10,mean=180,sd=20))
  summary(per_df)
```

## Ejemplo Star Wars
Vamos a usar de ejemplo una base de datos en formato *lista*, sacada de la web <https://swapi.co/> que ha recopilado **TODOS** los datos de las películas de la saga *Star Wars* y creado una API para su consulta... qué cosas hacen los frikis.

No tenemos que hacer las consultas a la API, pues en el paquete `repurrrsive` han incluido varias de ejemplo: *sw_people, sw_films, sw_planets, sw_species, sw_vehicles* y *sw_starships*. 

Cada una de estas listas contiene la información completa de los personajes, películas, planetas, especies, vehículos y naves espaciales que aparecen en todas las pelis de la saga.

Echemos un vistazo, a la lista de películas *sw_films*:

```{r sw}
  #require(purrr)
  require(tidyverse)
  require(repurrrsive)
  
  # vemos si tiene nombres.. NO
  names(sw_films)
  
  #Vemos cuantos elementos tiene
  length(sw_films)
  # vemos cuantos elementos tiene cada elemento principal
  lengths(sw_films)
  # vemos uno de esos subelementos de 14 campos a ver que tienen
  summary(sw_films[[1]])
  # vemos lo que contiene el primero
  #walk(sw_films[[1]],print))
  # comprobamos que los subelementos tienen nombre
  names(sw_films[[1]])
```

Con esto hemos echado un vistazo y sabemos cómo está estructurada la lista de películas.
Ahora vamos a sacar el jugo, extraeremos una tabla con los datos del nombre de la película y el de los actores que participan en ella. De esta forma podremos hacer alguna gráfica interesante.
Usaremos la función pipe y una nueva `unnest()` muy interesante.

`unnest()` nos convierte una lista de 2 elementos y misma longitud en cada uno de subelementos (7) a una tabla que coge una fila por cada combinación uno a uno de elementos.

De la lista de actores sacaremos los campo *nombre* y *url* que nos vale para hacer un `inner_join` a la tabla de películas.

```{r actoresSW}
  # vamos a hacer una data frame a partir de la lista
  # primero extraemos la lista de títulos de las peliculas que están en el campo title
  # despues creamos un nuevo campo y extraemos de cada pelicula los actores que han participado
  sw_df <- data.frame(pelicula = map_chr(sw_films, ~.x$title)) %>%
      mutate(pelicula, actor = map(sw_films, ~.x$characters))%>%
      unnest()
  
  # De la lista sw_people sacamos la correspondencia entre url y nombre del actor
  sw_actores <- map_df(sw_people, `[`, c("name", "url"))
  
  # juntamos las tablas
  sw_dt<-inner_join(sw_df, sw_actores, by = c("actor" = "url")) 
  str(sw_dt)
  # borramos la segunda columna, pues las url ya no nos valen
  sw_dt<-sw_dt[-2]
  #cambiamos de nombre
  colnames(sw_dt)<-c("pelicula", "actor")
  class(sw_dt)
  str(sw_dt)
  
  
  # ahora podemos sacar algunas gráficas
  
  ggplot(sw_dt, aes(x = actor,fill = pelicula)) +
    geom_histogram(stat = "count",alpha = 0.6)+
      labs(x = 'actor', y = 'nº peliculas') +
      labs(title='Numero de peliculas que hace cada actor de Star Wars')+
    theme(axis.text.x = element_text(angle = 90, hjust = 1,size=6))
  
  # pero quiero ver solo los actores principales los que aparecen en 2 o mas pelis
  # ad_count es una manera simplificada de group_by y tally
  # ver aqui https://dplyr.tidyverse.org/reference/tally.html
  #a<- sw_dt %>% group_by(actor)%>% tally()
  
  # añadimos una columna con el num de veces total que aparece cada
  sw_dt<-sw_dt %>% add_count(actor)
  
  # pintamos ahora solo los actores que participan en mas de 2 peliculas
  ggplot(sw_dt[sw_dt$n>2,], aes(x = actor,fill = pelicula)) +
    geom_histogram(stat = "count",alpha = 0.6)+
      labs(x = 'actor', y = 'nº peliculas') +
      labs(title='Actores en las peliculas de Star Wars')+
    theme(axis.text.x = element_text(angle = 90, hjust = 1,size=8))
  
  # Ahora pintamos una gráfica con el 
  # numero de actores que participan en cada pelicula
  ggplot(sw_dt, aes(x = pelicula,fill = pelicula)) +
    geom_histogram(stat = "count",alpha = 0.6)+
      labs(x = 'Película', y = 'nº actores') +
      labs(title='nº de actores por pelicula de Star Wars')+
      theme(legend.position = "none")+
      theme(axis.text.x = element_text(angle = 90, hjust = 1))

```

Vamos a dar otra vuelta sobre las listas de **Star Wars**, ahora sacaremos de la lista de actores datos físicos altura, colore de pelo, haremos alguna gráfica resumen: 

```{r sw2}
  # Añadimos más información a la tabla sacando los datos físicos
  # peso, altura, color de pelo, año nacimiento, nombre y url
  #de los actores desde sw_people
  
  #str(sw_dt)
  
  dt_fisicos <- map_df(sw_people, `[`, c("height", "mass","hair_color","birth_year","name"))
  # resultados
  head(dt_fisicos)
  
  # Juntamos los datos con la tabla anterior sw_dt, ya que coinciden el campo actor y name
  sw_dt1 <- inner_join(sw_dt, dt_fisicos, by = c("actor" = "name"))
  head(sw_dt1)
  
  # vemos que las columnas peso y altura son de texto, por lo que transformamos a numero
  sw_dt1<-sw_dt1 %>% mutate(altura = as.numeric(height), peso = as.numeric(mass))
  
  # numero de actores por película
  sw_dt1 %>% group_by(pelicula) %>% tally()
  
  # peso medio de los actores en cada pelicula
  pesosxfilm<-aggregate(peso ~ pelicula, sw_dt1, mean)
  pesosxfilm
  
  # Plot the heights, faceted by film title
  ggplot(sw_dt1, aes(x = peso)) +
    geom_histogram(stat = "count") +
    facet_wrap(~ pelicula)

```



