---
title: Series temporales con arima II
author: F.VilBer
date: '2020-10-25'
slug: series-temporales-con-arima-ii
categories:
  - R
tags:
  - series temorales
  - R
description: 'Casos prácticos con el modelo ARIMA'
thumbnail: ''
editor_options: 
  chunk_output_type: console
---

```{r setup, include=FALSE}
knitr::opts_chunk$set(error=FALSE,echo = TRUE, warning = FALSE, message = FALSE)
``` 

El [anterior post](../series-temporales-con-arima-ii) fue una introducción a los modelos *ARIMA*, ahora vamos a ver ejemplos prácticos. 

Recuerda que es importante saber interpretar las gráficas de los correlogramas *ACF* y *PACF* que nos dan el orden del modelo según esta guía:

|    | AR(p) | MA(q)	 | ARMA(p,q) |
| -- | -- | -- | -- |
|ACF	| varios puntos con coef>0 decayendo | 0 excepto los `q` primeros |	varios puntos con coef>0 decayendo | 
|PACF |	0 excepto los `p` primeros |	varios puntos con coef>0 |	varios puntos con coef>0  |

Utilizaremos principalmente las librerías `astsa` y `forecast` cada una tiene unas funciones para hacer el proceso. Además veremos de pasada otras como `tseries` que tiene buenas funciones para limpiar y detectar outliers, o quitar NA de los datos como la función `tsclean`.

## Ejemplo 1. Manchas solares
La serie temporal `sunspot.year` contiene la secuencia con el número de manchas solares observadas cada año entre 1700 y 1988.  Estos datos junto con muchos otros vienen de ejemplo en $R$ con la librería `datasets`.  

```{r primervistazo}
# cargamos las librerías
library(astsa)
library(forecast)
library(ggplot2)

# Observamos la serie temporal y correlogramas
ggtsdisplay(sunspot.year, main="manchas solares") 
```

La gráfica nos muestra una serie sin tendencia, pero con ciclos por lo que NO es estacionaria. En una visión más detallada vemos que estos ciclos no son constantes en periodo, y que varía aleatoriamente entre los 6,7,8,9 o 17 años.
Ejecutamos las funciones `ndiffs` para ver si hay que diferenciar (que parece que si) y si encuentra ciclo estacional.  
```{r error=FALSE}
# estimacion de I(d) y (D)
ndiffs(sunspot.year)
#nsdiffs(sunspot.year) # si da error es que no hay ciclo
```

El resultado de la función `ndiffs()` es uno, por lo que `d=1`, hay que diferenciar, pero que no encuentra periodo estacional `D` con `nsdiffs` que da error. Al indicarnos que es un `I(d=1)`, tenemos que pintar la gráfica de la serie `diff()`para estimar los posibles órdenes `ARMA(p,q)`:

```{r}
ggtsdisplay(diff(sunspot.year), main="diff de manchas solares")
```
Con esto podemos inferir ya los órdenes del modelo interpretando según la tabla guía:

 - la gráfica sigue mostrando ciclos, aunque de menor magnitud.
 - Las ACF tiene cola larga, oscilante + -, con muchos valores significativos, pero un corte tras `lag=1`.
 - La PACF se corta en lag=8.

Con estas observaciones podríamos proponer varios modelos, como un `MA(1)`,un `ARIMA(8,1,0)` o `ARIMA(8,1,1)`.

Como parece tener ciclos la diff, vamos a pasar un test estadísticos `adf`. Este test puede servirnos para comprobar que la serie `diff(sunspot.year)` es estacionaria. El *p-valor* $< 0.05$ es indicativo de estacionariedad, un valor mayor es indicativo de serie correlacionada. 

```{r}
library(tseries)
adf.test(diff(sunspot.year), alternative = "stationary")
```
El *p-valor* obtenido es menor de 0,01 < 0,05 por lo que `diff(sunspot.year)` es estacionaria según el test, aunque no lo parezca.

Vamos a aplicar entonces algunos de los modelos propuestos a mano como `ARIMA(8,1,0)` con la función `sarima()` y vemos los resultados del pronóstico. Anoto que seleccionar un orden 8 es una barbaridad, siempre hay que intentar un orden bajo, pero estamos aprendiendo:

```{r warning=FALSE, message=FALSE}
# aplico modelo con sarima()
mod<-sarima(sunspot.year,8,1,0)
mod$AIC
```
Las 4 gráficas de residuos que muestra `sarima()` son muy interesantes, la primera es la serie de residuos donde interesa ver su forma, si hay periodos, varianza y amplitud. La segunda es la ACF de los residuos, si no hay valores significativos es que es ruido blanco y el modelo va por buen camino. La terdeca es la Q-Q que muestra como se aproximan los resíduos a una *Normal*. La ultima de abajo son los p-valores del test de Ljung-Box que indica para cada Lag o retardo si la serie de resiudos tiene o no correlación. Unos valores bajos por debajo de la linea azul es malo, pues indica que los residuos están correlacionados, y que por tant queda información que no ha captado el modelo. 
En este caso la solución del modelo parece bastante buena. Si quisieramos hacer un pronóstico es bien fácil usando `sarima.for()`

```{r}
# hacemos el pronostico para 10 años
sarima.for(sunspot.year, n.ahead = 12, p = 8, d = 1, q = 0)
```
Ahora que hemos hecho lo dificil, vamos a ver cómo ir directos al grano con la función de forecast `auto.arima`. esta función ajusta un modelo a los datos así de fácil:

```{r modelo_auto}
# obtencion automática del modelo de ajuste
auto.arima(sunspot.year)
```
El resultado es un modelo `arima(2,1,3)`. Hay que tener en cuenta que auto.arima tiene algunos parámetros por defecto como que el orden sea menor de 5. Si queremos que trabaje duro podemos indicar `stepwise = TRUE` para ver si obtiene otro modelo mejor.

```{r results="hide"}
mod_auto<-sarima(sunspot.year,2,1,3)
```
Para comparar diferentes modelos  podemos usar alguno de los indicadores AIC, AICc o BIC, el modelo con menor valor es el mejor.
```{r}
print(paste("modelo arima(2,1,3)AIC=",round(mod_auto$AIC,2),"modelo arima(8,1,0)AIC=", round(mod$AIC,2)))
```

Aunque los resultados son parecidos tiene mejor ajuste el modelo que hemos deducido nosotros `arima(8,1,0)` que el que obtiene la función auto.arima, ya que el AIC es menor.

## Ejemplo 2. AirPassengers.
Ahora vamos a ajustar un modelo `arima` y hacer un pronostico a la serie temporal `AirPassengers`. Esta serie está incluida en el dataset de R y almacena los datos mensuales de pasajeros aéreos de vuelos internacionales entre 1940 y 1960.

Vamos a inciar con los mismos pasos, pintar las graficas de la serie y ACF y PACF, despues calculamos las diff que ndiff, y vemos qué pasa:

```{r}
library(forecast)
library(ggplot2)
library(xts)
# vamos a ver de qué años es la serie:
periodicity(AirPassengers)
# pintamos la gráficas ACF..
ggtsdisplay(AirPassengers)
# caluclamos las diferencias básicas y estacionales
ndiffs(AirPassengers)
nsdiffs(AirPassengers)

```
La serie parece que no tiene valores fuera de rango ni ausentes.

Los resultados de las funciones `ndiffs` nos indican que la serie necesita diferenciarse para ser estacionaria, y que tiene un ciclos periódicos o estacionales, lo que nos lleva a la complicación de usar el modelo general de `arima(p,d,q)(P,D,Q)S` con 3 órdenes más.

También observamos que tiene tendencia alcista y varianza no homogenea, con claro aumento de la amplitud de los ciclos con el tiempo.

### Transformación para homogeneizar varianza
La tendencia se quita al diferenciar la serie original una vez, pero la varianza no se va con la diferenciación. 
Se debe hacer una **transformación** adicional tomando logaritmos o usando la forma generalizada de la función *Box-Cox*, que necesita un solo parámetro *lambda*. 

Usaremos esta última opción que es más generalista: 

```{r trans_varianza}
# calculamos el valor de lambda
 lambda <- BoxCox.lambda(AirPassengers)
# La serie transformada, homogenea en varianza es esta:
 air_t<-BoxCox(AirPassengers,lambda)
# pintamos a efectos de ver la reducción de varianza
 plot(cbind(AirPassengers,air_t), main="Comparativa serie origen y transformada Box-Cox")
```
Como vemos la transformada tiene una amplitud de ciclos más homogénea. Usaremos esta transformada para diferenciarla y obtener una serie estacionaria sobre la que aplicar el modelo arima.

```{r}
# diferenciamos una vez como nos indicó ndiffs 
air_td1<-diff(air_t)
ggtsdisplay(air_td1) # =tsdisplay(air_td1)
acf2(air_td1) # lo pintamos mejor
```
Las gráficas *ACF* y *PACF* de la serie `air_td1` muestran picos claros cada rezago `lag=12`, es decir **ciclos anuales**, ya que la serie es mensual. Será este el ciclo que nos indicaba `ndiffs`, por lo que tenemos identificado el periodo `S=12`.

Aparte la ACF tiene solo el primer valor significativo y por poco, en la PACF son los dos primeros los que son significativos. Esto nos puede indicar un `ARMA(2,1)` que con el I(1) sería un `arima(2,1,1)`

Para los ordenes del ciclo pintamos la serie diff(,lag=12) y buscaremos allí los órdenes `(P,D,Q)`.

```{r}
# Diferenciamos la serie lag=12 para ver estacionalidad
#air_td12<-diff(air_td1,lag=12)
air_t12<-diff(air_t,lag=12)
ndiffs(air_t12)
```
La serie debe diferenciarse, según nos muestra ndiffs. Lo hacemos sabiendo ya que I(D=1)12.

```{r}
tsdisplay(diff(air_t12))
```
La serie estacional diferenciada muestra en la ACF el primer valor significativo y el siguiente cero e igual en la PACF, tendríamos un `arima(1,1,1)12` para la serie estacional.

En definitiva podríamos concluir que una primera aproximación podría ser un `arima(2,1,1)(1,1,1)`. Con estos supuestos hacemos el pronóstico usando las funciones de la librería `astsa`:

```{r}
pronos<-sarima.for(air_td1, n.ahead = 24, p = 2, d = 1, q = 1,P=1,D=1,Q=1,S =12)
``` 
Como vemos el pronóstico se realiza sobre la serie de diferencias transformada, es decir, la serie estacionaria sobre la que aplicamos arima `air_td1` en nuestro caso. Para comparar con la original hay que realizar la **trasnformación inversa**, como veremos a continuación:

```{r}
# Pronostico sobre la serie real, tenemos que invertir la transformada asi:
# AirPassengers-->boxcox-->air_t-->diff-->air_td1
# ahora hacemos el inverso y lo dibujamos junto a la original:
autoplot(AirPassengers)+
autolayer(InvBoxCox(diffinv(pronos$pred,xi=last(air_t)), lambda))+
theme(legend.position = "none") 
```

### Usando forecast
Vamos a hacer el modelo de la misma serie, pero usando el paquete `forecast`, que simplifica la tarea con sus funciones.

Lo primero es sacar un ajuste automático con la función `auto.arima`. El resultado  lo almacenamos en la variable *fit*, que contiene los parámetros del modelo arima.

El pronóstico se realiza simplemente usando la función `forecast(modelo, h=..)`.

```{r}
fit <- auto.arima(AirPassengers, seasonal=T)#,lambda="auto")
checkresiduals(fit)
plot(forecast(fit))

```
El modelo auto nos da unos órdenes `ARIMA(2,1,1)(0,1,0)[12]`, pero si comprobamos los residuos vemos que no cumplen el criterio de ser ruido blanco, al tener un p-valor menor de 0,05. Esto es porque olvidamos un punto importante y es que no hemos fijado `lambda` y por defecto este valor es nulo, lo que equivale a no hacer  ninguna transformacion de varianza. Dejamos la forma buena de llamar a la función en comentario, aunque no la desarrollemos más.

Si quisieramos comprobar el pronostico actual con el modelo anterior `arima(2,1,1)(1,1,1)12` lo haríamos así: primero creamos el modelo en formato forecast y después pintamos ambos juntos.

```{r}
#`arima(2,1,1)(1,1,1)`
air.fit <- Arima(AirPassengers, order=c(2,1,1),                 seasonal=list(order=c(1,1,1),period=12)
       ,lambda=lambda)
checkresiduals(air.fit)
plot(forecast(air.fit))
```
Comparamos ambos modelos, el automático y el que hemos deducido de las gráficas a ojo, y veremos que los pronósticos son diferentes:

```{r compararmodel}
# hacemos un pronostico a 3 años con cada modelo
pronos01<-forecast(fit,h=36)
pronos02<-forecast(air.fit,h=36)
#pronos01$mean
#pronos02$mean
# pronos01$mean continene los datos de forecast
# pintamos los pronósticos y la serie, pero para que se vea mejor 
# hacemos zoom a una ventana más pequeña desde 1955

  autoplot(window(AirPassengers, start =c(1955,1)))+
    ylab("pasajeros")+ ggtitle("Pronósticos a 3 años")+
  #añadimos pronostico automatico  
  autolayer(pronos01,PI=F, col="blue",lty=2)+
  # añadimos pronos nuestro en rojo
  autolayer(pronos02,PI=F, col="red")
  
  
#Comparamos ahora el ajuste en datos pasados
  autoplot(AirPassengers) + ggtitle("Comparación ajustes sobre pasado")+
  geom_line(
    aes(x=time(pronos01$fitted),
        y=pronos01$fitted,color="red"),
    col = "red"
  )+
  geom_line(
    aes(x=time(pronos02$fitted),
        y=pronos02$fitted,color="blue"),
    col = "blue", lty=2
  )
  
```

## Ejemplo3. globaltem
Vamos con una serie física `globtemp` que viene de ejemplo en el paquete `astsa`. Se trata de una serie temporal anual con datos de las desviaciones sobre la temperatura media en la tierra (calculada de 1951-1980) desde el año 1880 hasta el 2015. 

Como siempre, lo primero es ver la serie y autocorrelaciones y calcular `ndiffs()`.

```{r}
ggtsdisplay(globtemp)
# caluclamos las diferencias básicas y estacionales
ndiffs(globtemp)
#nsdiffs(globtemp)
```
De ver las gráficas sacamos:

 - La serie tiene tendencia,por lo que habrá que diferenciar.
 - no se aprecia cambio significativo de la varianza, por lo que no es necesario hacer transformaciones de varianza.
 - el resultado de la función `ndiffs()` es uno (1) lo que confirma la diferenciación, y estima I(d=1) o ARIMA(0,1,0)

Vamos con la serie diferenciada.
 
```{r}
ggtsdisplay(diff(globtemp),main=" diff globtemp")
```
Conclusiones de ver las gráficas:

 - la ACF se corta a partir del lag=2, y la PACF a partir del 3, por lo que podría ser un ARIMA(3,1,2).
 - en el lag=4 y 18 hay un pico significativo en ACF lo que podría indicar algún ciclo, aunque no se refleja en el `nsdiffs()` como significativo por lo que lo descartamos de momento.

Vamos a ver cómo se comporta el modelo que hemos deducido:

```{r results="hide"}
# modelo hecho a ojo
modelo1<-sarima(globtemp,3,1,2)
```

Ahora ejecutamos `auto.arima` a ver que nos sale:

```{r}
# modelo hecho automáticamente
auto.arima(globtemp, stepwise = FALSE)# con esto hacemos que trabaje mas el buscador de modelos
```
Vemos que `auto.arima` propone un `arima(1,1,3)`

```{r results="hide"}
modelo2<-sarima(globtemp,1,1,3)
pro1<-sarima.for(globtemp, n.ahead = 20, p = 3, d = 1, q = 2)
pro2<-sarima.for(globtemp, n.ahead = 20, p = 1, d = 1, q = 3)
```

```{r}
print(paste("AIC_arima(3,1,2)=",round(modelo1$AIC,2),"AIC_arima(1,1,3)=",round(modelo2$AIC,2)))

  autoplot(globtemp) +ggtitle("Comparación modelos 1 y 2")+
   #añadimos pronostico automatico  
  autolayer(pro1$pred)+
  autolayer(pro2$pred)
```

## Ejemplo4. Caudales máximos del Nilo
Esta serie contiene los caudales máximos del río Nilo anulales desde 1871 a 1970.

```{r}
# vemos qué contiene Nile
periodicity(Nile)
# las gráficas
ggtsdisplay(Nile)
# calculamos las diferencias básicas y estacionales
ndiffs(Nile)
#nsdiffs(Nile)
ggtsdisplay(diff(Nile))

```
La serie parece tener tendencia a la baja, que se confirma con `ndiffs=1`. No hay ciclos estacionales y tampoco vemos claramente una varianza heterogenea, por lo que no hacemos transformación de la serie.

De las gráficas y correlogramas de `diff(Nile)`, se deduce que un modelo puede ser el `arima(2,1,1)`, al tener la ACF un valor inicial significativo y la PACF 2.

Ejecutamos el modelo y vemos los residuos:

```{r results="hide"}
sarima(Nile,2,1,1)
sarima.for(Nile,10,2,1,1)
```

