---
title: "Unir varias gráficas en una"
author: "F.VilBer"
date: '2021-05-30'
slug: [unir-varias-graficas-en-una]
categories:
 - R
 - diseño
tags:
 - ggplot
 - gráficos
 - formato
description: 'Vamos a ver la librería patchwork y como usarla para unir varias gráficas en una'
thumbnail: '/post/2021-05-30-unir-varias-graficas-en-una/images/pach2.png'
---

```{r setup, include=FALSE}
knitr::opts_chunk$set(error=FALSE,echo = TRUE, warning = FALSE, message = FALSE)
#/post/2021-05-30-unir-graficas-en-una-imagen/images/pach1.png
# '/post/2021-04-26-office-desde-r/images/pach2.png'
``` 

## Unir gráficas con R

Seguro que alguna vez has necesitado juntar varias gráficas hechas con R y has acabado uniéndolas en un programa de diseño de imagen (estilo photoshop, paint...) en vez de seguir con R.

Hace unos días tenía que escribir un informe y no me convencía poner cada gráfico por separado pues estaban relacionados, me acordé que un día había usado una librería de R para esto (`cowplot`) y ya puestos en materia acabé descubriendo `patchwork` que es, como dicen en su [propia web](https://patchwork.data-imaginist.com/index.html), ridículamente simple y justo lo que necesitaba.


## patchwork
Alguna vez había usado la función `plot_grid` de `cowplot` (ya vimos algo de cowplot [aquí](../graficas-con-ggplot-ii)), pero `patchwork` hace el trabajo mucho más simple y puesto que es solo una utilidad, cuanto más simple mejor.

Lo que conseguimos con `patchwork` es unir varias gráficas de ggplot en una misma salida o imagen en la que además podemos poner anotaciones extra. Esto es súper útil en artículos, presentaciones e informes, y aporta calidad a nuestros trabajos.

Es tan simple que asusta, veamos un ejemplo, me he liado un poco, pero es por no usar las series de ejemplo, voy a vrear una serie temporal aleatoria y con ella pinto 3 gráficas distintas: la de línea de tiempo, un histograma y otra q-q.

Empecemos generando las serie y la tabla de datos así:

```{r multigraf1}
# generamos unas series para pintar despues
library(astsa) # para generar la serie aleatoria
library(ggplot2) 
library(cowplot)

# Genero serie aleatoria de 500
ar <- arima.sim(model=list(order=c(1,1,0),ar= 0.8), n=500)
# le añado fecha y convierto en serie temporal
mi_ts<-ts(ar, start = c(1990,3), frequency = 12)
# convierto la serie en data.frame
xy<-data.frame(x=time(mi_ts),y=mi_ts)

xy$year<-round(xy$x)
# dibujo la serie temporal como linea
p1<-ggplot(xy, aes(x=x, y=y))+
          geom_line(color = "#00AFBB", size = 1) +
          labs(title="Gráfica de tiempo") +
          labs(y = 'Valor', x= "Fecha") +
          theme_cowplot(8) # formato que me gusta y letra 8
# dibujo el histograma de la serie 
p2<-ggplot(xy, aes(y))+
        geom_histogram(bins=10, aes(fill=..count..))+
        labs(title='Frecuencia de datos temporales')+
        labs(y = 'Frecuencia') +
        geom_rug()+ # añado lineas negras abajo
        theme_cowplot(8) # formato

#p3<-ggplot(xy, aes(y))+ geom_freqpoly(binwidth = 5, size=2) + theme_cowplot(8)
# dibujo gráfica q-q de la serie
p3<-ggplot(xy, aes(sample=y)) +
        stat_qq()+
        stat_qq_line()+ # añado linea 45º
        theme_cowplot(8)
```

Una vez que tenemos 3 gráficas de ggplot distintas llamadas p1, p2 y p3. Ahora es cuando vamos a usar `patchwork` para representar juntas las gráficas, pero con distintas opciones, verás qué simple:

```{r uso, message=FALSE, warning=FALSE}
library(patchwork) # la librería que estamos viendo
# Creamos gráficos con patchwork
# 1. en pila una debajo de otra
p1 / p2

# 2. Una junto a otra
p1 + p2 + p3

# 3. Dos arriba y una abajo
(p1 | p3) / p2
```

## Anotaciones
Además de poder juntar los gráficos en la forma que queramos, el paquete nos permite meter anotaciones nuevas sobre la imagen unida. 
Para insertar títulos, subtítulos hacemos lo siguiente, esto lo vamos a hacer con la última gráfica.

```{r titulos, warning=FALSE}
# nombramos la gráfica y la guardamos en una variable
g_fer<-(p1 | p3) / p2
# añadimos las anotaciones:
g_fer + plot_annotation(
  title = 'Resumen de la serie temporal',
  subtitle = 'Estas 3 gráficas nos muestran el comportamiento de la serie',
  caption = 'Nota: @enRdados.net'
)&   theme(text = element_text('mono'))
```

## Etiquetado

Otra utilidad de `patchwork` es el etiquetado de cada gráfica, esto es una maravilla y como todo súper simple, basta con añadir el parámetro `tag_levels` con cualquiera de los siguientes valores:

 * '1' para números
 * 'A' para letras mayúsculas latinas.
 * 'a' para letras minúsculas latinas.
 * 'I' para usar números romanos mayúsculas.
 * 'i' números romanos minúsculas.
 
Por ejemplo:

```{r}
g_fer + plot_annotation(tag_levels = 'A')
```

Un truco si quieres las etiquetas más grandes es definir el *theme*, como veremos. También puedes añadir prefijos o sufijos a los números:
```{r}
g_fer + plot_annotation(tag_levels = 'A',tag_prefix = 'Fig. ')+
  theme(plot.tag = element_text(size = 12))
```

## No solo ggplot
Aunque esta librería está pensada para usar gráficas de *ggplot*, podemos insertar otros gráficos en las posiciones y usar otras funciones gráficas como *plot* o incluso tablas usando la libraría `gridExtra`.

```{r}
# añadimos una tabla 
library(gridExtra)
# añado una columna nueva a la data.frame
xy$y1<-round(xy$y)

# pintamos la gráfica y una tabla
p1 + gridExtra::tableGrob(xy[1:10, c('year', 'y1')]) +
      plot_annotation(tag_levels = 'A') & 
      theme(plot.tag = element_text(size = 12))
```

Por ejemplo para insertar un gráfico de la función `plot`:

```{r}
# insertar otras gráficas
(p1) + (~hist(mi_ts))

p1 / ~plot(mi_ts)
```

## Enlaces
Puedes encontrar más información sobre esto de agregar gráficas en los siguientes enlaces:

- <https://ggplot2-book.org/arranging-plots.html>
- <https://patchwork.data-imaginist.com/>

Otra librería completísima para multigráficas en plotly, en este caso permite además interaccion dinámica con ellas, puedes encontrar toda la información a partir de aquí:

 * <https://plotly-r.com/arranging-views.html>


